ACORDAO-COMPLETO-2404919

ACÓRDÃO 10891/2020 ATA 34/2020 - PRIMEIRA CÂMARA

VISTOS, relatados e discutidos estes autos de tomada de contas especial instaurada pelo Fundo Nacional de Desenvolvimento da Educação - FNDE, em desfavor do Sr. Luis Claudio Teixeira Barroso (CPF XXX.304.202-XX) , ex-Prefeito de São João de Pirabas/PA (gestão 2009-2016) , em face da omissão na prestação de contas quanto aos recursos repassados ao Município de São João de Pirabas/PA em virtude do Programa Nacional de Alimentação Escolar (exercício 2015) - PNAE/2015, vigente de 1/1/2015 a 31/12/2015, cujo prazo final para a apresentação da prestação de contas expirou em 1/4/2016,
ACORDAM os Ministros do Tribunal de Contas da União, reunidos em sessão da Primeira Câmara, ante as razões expostas pelo Relator, em:
9.1 acatar as alegações de defesa e as razões de justificativa do responsável Luis Claudio Teixeira Barroso (CPF XXX.304.202-XX) , ex-prefeito Municipal de São João de Pirabas/PA (gestão 2009-2016) ;
9.2 julgar as contas do Sr. Luis Claudio Teixeira Barroso regulares com ressalva, relativamente ao PNAE/2015, com fulcro nos arts. 1º, inciso I, 16, inciso II, 18 e 23, inciso II, da Lei 8.443/1992 c/c com os arts. 1º, inciso I, 208, caput, e 214, inciso II, do Regimento Interno do TCU, dando-lhe quitação;
9.3 dar ciência desta deliberação ao Fundo Nacional de Desenvolvimento da Educação - FNDE e ao responsável; e
9.4 arquivar os presentes autos, com fundamento no art. 169, inciso III, do Regimento Interno do Tribunal.

Tomada de Contas Especial instaurado pela Fundo Nacional de Desenvolvimento da Educação FNDE/Ministério da Educação, em razão da impugnação parcial de despesas do Convênio, bem como da omissão no dever de prestar contas do Programa Nacional de Alimentação Escolar PNAE/2015, na modalidade fundo a fundo.

Primeira Câmara

Prefeitura Municipal de São João de Pirabas - PA.

3. Responsável: Luis Claudio Teixeira Barroso (XXX.304.202-XX).

13.1. Ministros presentes: Walton Alencar Rodrigues (Presidente), Benjamin Zymler e Vital do Rêgo.
13.2. Ministros-Substitutos presentes: Augusto Sherman Cavalcanti (Relator) e Weder de Oliveira.

AUGUSTO SHERMAN

Adoto, como relatório, excerto da instrução vazada à peça 32 destes autos, anuída pelo corpo diretivo da SecexTCE (peças 33 e 34) , e, em quota singela, pelo MP/TCU (peça 35) :
	"INTRODUÇÃO
Versam os autos acerca de tomada de contas especial instaurada pelo FNDE, em desfavor do Sr. Luis Claudio Teixeira Barroso (CPF XXX.304.202-XX) , ex-Prefeito de São João de Pirabas/PA (gestão 2009-2016) , em face da omissão na prestação de contas quanto aos recursos repassados ao Município de São João de Pirabas/PA em virtude do Programa Nacional de Alimentação Escolar (exercício 2015) - PNAE/2015, vigente de 1/1/2015 a 31/12/2015, cujo prazo final para a apresentação da prestação de contas expirou em 1/4/2016 (peça 3, p. 45) .
Por seu turno, o objetivo do PNAE/2015 foi "contribuir para o crescimento e o desenvolvimento biopsicossocial, a aprendizagem, o rendimento escolar e a formação de práticas alimentares saudáveis dos alunos, por meio de ações de educação alimentar e nutricional e da oferta de refeições que cubram as suas necessidades nutricionais durante o período letivo", conforme o art. 3° da Resolução/CD/FNDE nº 26, de 17 de junho de 2013 (peça 9, p. 3) .
HISTÓRICO
O presente processo foi objeto de uma primeira instrução preliminar (peça 12) , a qual concluiu pela necessidade de realização da citação e da audiência do Sr. Luis Claudio Teixeira Barroso. A mencionada proposta de encaminhamento contou com a anuência do Diretor e do Secretário da unidade (peças 13 e 14) , tendo sido a citação e a audiência do responsável autorizadas por delegação de competência do Relator deste feito, Ministro-Substituto Augusto Sherman. A citação e a audiência do responsável foram levadas a cabo por meio do Ofício 2158/2018-TCU/Secex-TCE (peça 15) , o qual foi recebido no domicílio do responsável que consta da base de dados da Receita Federal (peca 7) , em 21/1/2019, conforme atesta o AR (peça 19) .
Por oportuno, cabe ressaltar que o responsável foi citado em função da não comprovação da boa e regular aplicação dos recursos recebidos, em razão da omissão no dever de prestar contas do PNAE/2015, e ouvido em audiência em razão da omissão na prestação de contas dos recursos recebidos à conta do PNAE/2015, cujo prazo final expirou em 1/4/2016, conforme especificado a seguir (peça 12, p. 6-8) :
a) realizar a CITAÇÃO do Sr. Luis Claudio Teixeira Barroso (CPF XXX.304.202-XX) , ex-Prefeito Municipal de São João de Pirabas/PA (gestão 2009-2016) , uma vez que, em face da omissão na prestação de contas dos recursos repassados ao Município de São João de Pirabas/PA no âmbito do PNAE/2015, cujo prazo se encerrou em 1/4/2016 (peça 3, p. 45) , o mesmo não logrou demonstrar a boa e regular aplicação dos recursos federais recebidos à conta do PNAE/2015, com fundamento nos arts. 10, § 1º, e 12, inciso II, da Lei 8.443/1992, c/c o art. 202, inciso II, §1º, do Regimento Interno do TCU, para que, no prazo de quinze dias, a contar do recebimento do ofício citatório, apresente alegações de defesa quanto às ocorrências abaixo indicadas, em razão das condutas especificadas, e/ou recolha, aos cofres do FNDE, as importâncias abaixo indicadas, atualizadas monetariamente a partir das respectivas datas até o efetivo recolhimento, abatendo-se, na oportunidade, as quantias eventualmente ressarcidas, na forma da legislação em vigor:
Irregularidade: Não comprovação da boa e regular aplicação dos recursos federais repassados ao município de São João de Pirabas/PA, em razão da omissão no dever de prestar contas dos recursos federais recebidos à conta do PNAE/2015, cujo prazo se encerrou em 1/4/2016 (peça 3, p. 45) ;
	Datas de referência
	Valores Originais (R$) 
	Programa

	30/12/2014
	84.096,00
	PNAE/2015

	6/3/2015
	79.796,00
	
	9/4/2015
	79.796,00
	
	14/5/2015
	79.796,00
	
	5/6/2015
	79.796,00
	
	2/7/2015
	430,00
	
	3/7/2015
	46.366,00
	
	4/8/2015
	40.484,00
	
	5/8/2015
	52.056,00
	
	1/9/2015
	46.796,00
	
	1/10/2015
	184.028,00
	
	4/11/2015
	92.540,00
	
          Valor atualizado do débito (sem juros) em 27/9/2018: R$ 1.024.055,90 (peça 11) .
	Responsável: Sr. Luis Claudio Teixeira Barroso (CPF XXX.304.202-XX) , ex-Prefeito Municipal de São João de Pirabas/PA (gestão 2009-2016) ;
	Conduta: Não demonstrar a boa e regular aplicação dos recursos federais recebidos, em função de conduta omissiva quanto ao dever de prestar contas dos recursos federais recebidos à conta do PNAE/2015, cujo prazo se encerrou em 1/4/2016 (peça 3, p. 45) ;
	Dispositivos violados: art. 37, caput, c/c o art. 70, parágrafo único, da Constituição da República Federativa do Brasil, art. 93 do Decreto-lei 200/1967; art. 66, caput, do Decreto 93.872/1986; art. 45 da Resolução/CD/FNDE nº 26, de 17 de junho de 2013 (peça 9, p. 26) ;
	Evidências: Informação nº 2063/2017-SEOPC/COPRA/CGCAP/DIFIN/FNDE (peça 3, p. 43-44) e Relatório de TCE 564/2017 - DIREC/COTCE/CGAPC/DIFIN-FNDE/MEC (peça 3, p. 165-172) ;
b)  informar ao responsável que, caso venha a ser condenado pelo Tribunal, os débitos ora apurados serão acrescidos de juros de mora, nos termos do § 1º do art. 202 do RI/TCU;
c)  esclarecer ao responsável, em obediência ao art. 12, § 2º, da Lei 8.443/1992, e ao art. 12, inciso VI, da Resolução TCU 170/2004, que o recolhimento tempestivo do débito somente saneará o processo se for reconhecida a sua boa-fé e não se constate outra irregularidade nas contas;
d)  realizar a AUDIÊNCIA do Sr. Luis Claudio Teixeira Barroso (CPF XXX.304.202-XX) , ex-Prefeito Municipal de São João de Pirabas/PA (gestão 2009-2016) , com fundamento nos arts. 10, § 1º, e 12, incisos I e III, da Lei 8.443/1992, c/c o art. 202, incisos I e III, do RI/TCU, para que, no prazo de quinze dias, apresente razões de justificativa quanto à omissão no dever de prestar contas dos recursos repassados ao Município de São João de Pirabas/PA no âmbito do PNAE/2015, cujo prazo se encerrou em 1/4/2016 (peça 3, p. 45) ;
	Irregularidade: Não cumprimento do prazo originalmente estipulado para prestação de contas do PNAE/2015;
	Conduta: Descumprir o prazo originalmente estipulado para prestação de contas dos recursos federais recebidos à conta do PNAE/2015, o qual se encerrou em 1/4/2016 (peça 3, p. 45) ;
	Dispositivos violados: art. 37, caput, c/c o art. 70, parágrafo único, da Constituição da República Federativa do Brasil, art. 93, do Decreto-lei 200/1967, art. 66, do Decreto 93.872/1986, art. 45 da Resolução/CD/FNDE nº 26, de 17 de junho de 2013 (peça 9, p. 26) ;
	Evidências: Informação nº 2063/2017-SEOPC/COPRA/CGCAP/DIFIN/FNDE (peça 3, p. 43-44) e Relatório de TCE 564/2017 - DIREC/COTCE/CGAPC/DIFIN-FNDE/MEC (peça 3, p. 165-172) ;
Posteriormente, o Sr. Luis Claudio Teixeira Barroso, por meio do seu advogado constituído (procuração à peça 16) , apresentou as suas alegações de defesa (peça 17) , as quais serão objeto de análise na sessão "EXAME TÉCNICO" da presente instrução.
Por oportuno, deve-se salientar que, em suas alegações de defesa (peça 17) , o responsável declarou ter efetuado o envio ao FNDE de documentos relativos à prestação de contas do PNAE/2015. Em face disso, foi obtido, por meio de consulta ao SiGPC, o documento intitulado "Recibo da Prestação de Contas" (peça 18) , o qual comprova o envio ao FNDE, ainda que intempestivo, em 9/7/2018, da mencionada prestação de contas por parte do Sr. Luis Claudio Teixeira Barroso.
Diante disso, foi elaborada uma segunda instrução preliminar (peça 22) , a qual contou com a anuência do Diretor e do Secretário da unidade (peças 23 e 44) , por meio da qual foi proposta a realização de uma diligência ao FNDE com vistas a obter uma Nota Técnica a ser expedida em face da prestação de contas intempestiva do PNAE/2015 (Município de São João de Pirabas/PA) , assim como informações sobre a pertinência e a possibilidade de os documentos oferecidos servirem de subsídio ao exame de mérito por parte do TCU.
A aludida diligência foi autorizada mediante Despacho do Relator deste feito, Ministro-Substituto Augusto Sherman (peça 25) , e efetuada por meio do Ofício 10952/2019-TCU/Secex-TCE (peça 26) , o qual foi recebido pelo FNDE em 16/12/2019, conforme atesta o AR (peça 27) . Ressalte-se que tal diligência foi respondida por meio do Ofício nº 1288/2020/Diade/Cgapc/Difin-FNDE (peça 28) , e enviou a NOTA TÉCNICA Nº 1702077/2020/DAESP/COPRA/CGAPC/DIFIN (peça 29) , a qual será objeto de análise em conjunto e em confronto com as alegações de defesa do responsável (peça 17) na sessão "EXAME TÉCNICO" da presente instrução.
ANÁLISE DOS PRESSUPOSTOS DE PROCEDIBILIDADE DA IN/TCU 71/2012
Verifica-se que não houve o transcurso de mais de dez anos desde o fato gerador sem que tenha havido a notificação do responsável pela autoridade administrativa federal competente (art. 6º, inciso II, c/c art. 19, da IN/TCU 71/2012, modificada pela IN/TCU 76/2016) , uma vez que os recursos foram transferidos entre 2014 e 2015 (peça 3, p. 6-8) , a omissão na prestação de contas se concretizou em 1/4/2016 (peça 3, p. 45) , e o responsável foi notificado sobre as irregularidades pelo FNDE em 2017, por meio do Ofício 1071E/2016-SEOPC/COPRA/CGCAP/DIFIN/FNDE (peça 3, p. 41) , recebido conforme atesta o AR de peça 3 (p. 42) .
Por sua vez, verifica-se que o valor original do débito é igual a R$ 865.980,00 (peça 3, p. 6-8) , superior, portanto, a R$ 100.000,00, na forma estabelecida conforme os arts. 6º, inciso I, e 19, da IN/TCU 71/2012, modificada pela IN/TCU 76/2016	.
Por oportuno, registra-se que, em atendimento ao item 9.4, do Acórdão 1772/2017-TCU-Plenário (Relator Ministro-Substituto Augusto Sherman Cavalcanti) , foi efetuada pesquisa no sistema processual do TCU, e não foram encontradas tomadas de contas especiais em tramitação com débitos imputáveis aos responsáveis com valores inferiores ao fixado no art. 6º, inciso I, da Instrução Normativa TCU 71/2012.
A tomada de contas especial está, assim, devidamente constituída e em condição de ser instruída.
EXAME TÉCNICO
Análise Preliminar:
Inicialmente, cabe ressaltar que houve a devida formulação da imputação das irregularidades ao responsável, como também a descrição das mesmas no expediente de citação e audiência, com base na individualização das suas condutas omissivas, as quais já foram detalhadas no item 4 desta instrução.
Por outro lado, ressalta-se que foi viabilizado o exercício da ampla defesa e do contraditório em sua dimensão substancial, pois se realizaram a citação e a audiência do responsável Luis Claudio Teixeira Barroso por meio do Ofício 2158/2018-TCU/Secex-TCE (peça 15) , o qual foi recebido no domicílio do responsável que consta da base de dados da Receita Federal (peca 7) , em 21/1/2019, conforme atesta o AR (peça 19) , atendendo ao art. 5º, inciso LV, da Constituição Federal c/c o art. 12, incisos I e II da Lei 8.443/1992.
Outrossim, à luz do parâmetro delineado pelo Acórdão 1441/2016-TCU-Plenário, Redator Ministro Walton Alencar Rodrigues, eventual sanção administrativa a ser aplicada ao responsável pelo Tribunal não estaria prejudicada pelo manto prescricional, uma vez que o exercício abrangido foi o de 2015 e o ato que ordenou a citação e a audiência se deu em 27/9/2018 (peça 14) .
Como se vê, o lapso de tempo entre as ocorrências irregulares e o ato que interrompeu o prazo prescricional é inferior ao decênio considerado no referido decisum.
Análise da Nota Técnica do FNDE (peça 29) :
A análise da NOTA TÉCNICA Nº 1702077/2020/DAESP/COPRA/CGAPC/DIFIN (peça 29) leva à conclusão de que o FNDE não constatou ocorrências que acarretassem prejuízo ao erário (peça 29, p. 4) e também que, embora a apresentação da prestação de contas tenha ocorrido de maneira intempestiva, em 9/7/2018 (peça 18) , após análise financeira e de acordo com o disposto na Resolução CD/FNDE nº 26/2013, o FNDE se manifestou pela suficiência da documentação apresentada (peça 29, p. 5) , como se observa dos trechos transcritos a seguir (peça 29, p. 4-5, grifos acrescidos) :
Ao analisar os Extratos Bancários da conta corrente e de aplicação financeira dos recursos repassados ao município no exercício de 2015 para atender ao PNAE, não foram constatadas ocorrências que acarretem prejuízo ao erário.
Cumpre informar, ainda, que as contas foram analisadas sob o aspecto técnico, em conformidade com disposto na Resolução CD/FNDE nº 26, de 17 de junho de 2013, com vistas à verificação do alcance do objeto e do cumprimento das normas técnicas estabelecidas para a execução do PNAE.
Nesse Sentido a Coordenação de Educação e Controle Social - COECS emitiu o Parecer nº 5335/2019/DIAPC/COECS/CGPAE/DIRAE (Nº SEI 1685761) , manifestando-se pela aprovação com ressalvas da prestação de contas tendo em vista os seguintes aspectos:
Fornecimento parcial de alimentação nas escolas não quantificado;
Ausência de aquisição de gêneros alimentícios da Agricultura Familiar com o percentual mínimo obrigatório de 30%;
Não cumprimento dos parâmetros numéricos mínimos de referência de Nutricionistas;
Não havia cardápio elaborado para a alimentação escolar;
Não foi aplicado teste de aceitabilidade;
Dos aspectos relacionados às condições de armazenamento de gêneros alimentícios, não estavam adequadamente presentes nas escolas e/ou armazém central: as instalações (ventilação, instalações elétrica e hidráulica, etc.) , e os equipamentos (balança, freezer, geladeira, etc.) ;
O controle de estoque não foi realizado adequadamente pela entidade executora nas escolas e/ou no armazém;
Não foi desenvolvida atividade de Educação Alimentar e Nutricional;
A EEx. não ofertou, no mínimo, três refeições aos alunos do Programa Mais Educação;
A EEx. não disponibilizou ao CAE local apropriado para reuniões, equipamentos de informática, transporte para deslocamento dos conselheiros (reuniões, visitas às escolas, etc.) , nem recursos humanos e financeiros para execução de atividades de apoio;
A EEx. não forneceu ao CAE, sempre que solicitado, todos os documentos e informações
referentes à execução do PNAE ao longo do ano;
Não houve Regimento Interno do CAE;
Não houve Plano de Ação anual (planejamento das atividades) do CAE;
O CAE não realizou visitas às escolas;
O CAE não acompanhou os processos de compras dos gêneros alimentícios;
Atuação deficiente do Conselho de Alimentação Escolar; e
Apresentação intempestiva da prestação de contas.
Registre-se que, após consulta ao SiGPC, verificou-se que a prestação de contas foi encaminhada a esta autarquia intempestivamente, conforme SiGPC, recibo datado de 09 de julho de 2018.
CONCLUSÃO:
Diante do exposto, embora a apresentação da prestação de contas tenha ocorrido de maneira intempestiva, após análise financeira e de acordo com o disposto na Resolução CD/FNDE nº 26, de 17 de junho de 2013, esta Autarquia manifesta-se pela suficiência da documentação apresentada, tendo em vista o item 5.5 e subitem 5.6.1 do referido documento.
Análise das Alegações de Defesa do Sr. Luis Claudio Teixeira Barroso (peça 17) :
Argumentos:
Após proporcionar informações resumidas sobre a realidade precária do Município de São João de Pirabas/PA, o responsável alega, em síntese, o seguinte (peça 17) :
a) Aduz que, no ofício recebido pelo responsável, há a informação de que não houve a prestação de contas do PNAE/2015, cujo objetivo cita em seguida (peça 17, p. 2) ;
b) Afirma que o acompanhamento do PNAE/2015 é feito pelo Conselho de Alimentação Escolar (CAE) , pelo FNDE, pelo TCU, pela CGU e pelo Ministério Público;
c) Alega que o FNDE define as regras do aludido programa;
d) Argumenta que a prestação de contas do PNAE/2015 foi feita por meio do SiGPC, em 9/7/2018, conforme comprovado pelo recibo da prestação de contas (peça 18) ;
e) Assevera que também houve a apresentação da documentação da prestação de contas do PNAE nos exercícios de 2014, 2015 e 2016 em 4/6/2018;
f) Conclui que não houve a não apresentação da prestação de contas, mas sim o atraso na realização desta obrigação legal;
g) Registra que houve uma liminar num processo judicial concedida em fevereiro de 2014 que o afastara da gestão municipal, tendo o mesmo retornado ao cargo em 20/8/2014, tendo esse afastamento justificado o atraso referente ao PNAE/2014;
h) Informa que, em 6/6/2016, fora novamente afastado do cargo por decisão do TJ/PA, não tendo mais retornado ao cargo de prefeito municipal;
i) Em consequência deste último fato, aduz que protocolara, na Prefeitura Municipal, por recomendação do TCE/PA, um Termo de Transição, do qual constava a documentação comprobatória enumerada à peça 17, p. 4;
j) Conclui que não agira de má-fé ao atrasar a prestação de contas, tendo sido, inclusive, prudente ao operacionalizar uma comissão de transição após o seu afastamento do cargo de prefeito municipal;
k) Acrescenta que, embora a comissão de transição tenha sido montada após o vencimento da prestação de contas, seria compreensível que houvesse um atraso de alguns meses devido às deficiências dos recursos humanos com os quais contava a administração municipal;
l) Aduz que os sucessivos afastamentos judiciais do responsável fizeram com que o mesmo não tivesse mais livre acesso à documentação referente ao PNAE e a outros programas envolvendo a administração pública;
m) Conclui que o atraso na prestação de contas se deu por motivos alheios à sua vontade e não por má-fé em não prestar as contas referentes ao PNAE/2015;
n) Por fim, requer o acolhimento integral da para que não haja qualquer tipo de responsabilização do Sr. Luis Claudio Teixeira Barroso.
Análise:
Incialmente, deve-se ressaltar que os argumentos do responsável devem ser acolhidos, com o consequente afastamento das irregularidades que lhe foram imputadas e do débito correspondente. Tal conclusão se baseia no fato de que a NOTA TÉCNICA Nº 1702077/2020/DAESP/COPRA/CGAPC/DIFIN (peça 29) consignou que o FNDE não constatou ocorrências que acarretassem prejuízo ao erário (peça 29, p. 4) e que, embora a apresentação da prestação de contas tenha ocorrido de maneira intempestiva, 9/7/2018 (peça 18) , o FNDE se manifestou pela suficiência da documentação apresentada (peça 29, p. 5) .
Em segundo lugar, em face das conclusões da aludida NOTA TÉCNICA (peça 29) , pode-se inferir que o objeto do PNAE/2015 foi alcançado, ainda que tenham sido identificadas falhas na análise técnica do FNDE (peça 29, p. 4-5) , razão pela qual as presentes contas podem ser julgadas regulares com ressalva, pois o gestor, ainda que tenha enviado a prestação de contas ao FNDE intempestivamente, logrou se desincumbir do dever de comprovar a regularidade da sua gestão em relação aos recursos que foram transferidos por conta do referido programa, atendendo aos termos do art. 70, parágrafo único, da Constituição Federal, combinado com os artigos 93 do Decreto-lei 200/1967 e 66 do Decreto 93.872/1986.
Tal entendimento é respaldado pela jurisprudência pacífica deste Tribunal no sentido de que compete ao gestor o ônus de comprovar a boa e regular aplicação dos recursos que lhe foram confiados, conforme Acórdão 974/2018-TCU-Plenário (Relator Bruno Dantas) , 511/2018-Plenário (Relator Aroldo Cedraz) , 3875/2018-Primeira Câmara (Relator Vital Do Rêgo) , 1983/2018-Primeira Câmara (Relator Bruno Dantas) , 1294/2018-Primeira Câmara (Relator Bruno Dantas) , 3200/2018-Segunda Câmara (Relator Aroldo Cedraz) , 2512/2018-Segunda Câmara (Relator Aroldo Cedraz) , 2384/2018-Segunda Câmara (Relator José Múcio Monteiro) , 2014/2018-Segunda Câmara (Relator Aroldo Cedraz) , 901/2018-Segunda Câmara (Relator José Múcio Monteiro) , entre outros.
Por fim, especificamente no que se refere à suposta irregularidade consistente na omissão no dever de prestar contas, observa-se que o ato que ordenou a citação e a audiência se deu em 27/9/2018 (peça 14) , a citação e a audiência do responsável Luis Claudio Teixeira Barroso foram realizadas por meio do Ofício 2158/2018-TCU/Secex-TCE (peça 15) , o qual foi recebido no domicílio do responsável que consta da base de dados da Receita Federal (peca 7) , em 21/1/2019, conforme atesta o AR (peça 19) , e a prestação de contas do PNAE/2015 foi enviada ao FNDE, ainda que em forma intempestiva, em 9/7/2018 (peça 18) , portanto, antes da realização da citação e da audiência.
Nesse particular, a jurisprudência do Tribunal é pacífica no sentido de que a citação é o marco temporal a partir do qual a apresentação da prestação de contas não descaracteriza a omissão na prestação de contas (Acórdão 162/2019-TCU-Primeira Câmara, Relator: Ministro Bruno Dantas; Acórdão 4816/2017-TCU-Segunda Câmara, Relatora: Ministra Ana Arraes) , assim como esta Corte entende que a apresentação da prestação de contas até o momento anterior ao da citação configura intempestividade no dever de prestar contas e deve ser considerada falha formal, hipótese que, aliada à demonstração da adequada e integral aplicação dos recursos, conduz ao julgamento das contas pela regularidade com ressalvas (Acórdão 1427/2019-TCU-Plenário, Relator: Ministro Benjamin Zymler) . Portanto, é forçoso concluir que as contas do responsável Luis Claudio Teixeira Barroso devem ser julgadas regulares com ressalvas.
Ademais, o responsável efetivamente logrou apresentar documentos comprobatórios existentes à época dos fatos que foram considerados pelo FNDE como aptos a demonstrar o alcance dos objetivos do PNAE/2015. Então, conclui-se que devem ser afastadas tanto a irregularidade potencialmente geradora de débito, objeto da citação (não comprovação da boa e regular aplicação dos recursos recebidos, em razão da omissão no dever de prestar contas do PNAE/2015) , quanto a imputação que foi objeto da audiência (omissão na prestação de contas dos recursos recebidos à conta do PNAE/2015, cujo prazo final expirou em 1/4/2016) .
Considerando, ainda, que o afastamento do débito ocorreu após a realização da citação, entende-se como medida processualmente mais adequada analisar o mérito desta TCE e julgar as contas do responsável em vez de simplesmente arquivar os autos por ausência de pressuposto desenvolvimento válido e regular do processo.
Nesse diapasão, deve-se ressaltar que este Tribunal entende que, instaurada a tomada de contas especial e remetida ao TCU, tendo sido citados os responsáveis, o Tribunal deve julgar o mérito, ainda que o débito não mais subsista, não sendo cabível arquivá-la com base em ausência de pressuposto de constituição e de desenvolvimento válido e regular do processo, nos termos do art. 212 do Regimento Interno do TCU (Acórdão 10938/2016-TCU-Segunda Câmara, Relator Ministro Vital do Rêgo) .
Adicionalmente, esta Corte também entende que, uma vez instaurada a tomada de contas especial, o TCU deverá julgar as contas regulares, regulares com ressalvas ou irregulares, ainda que a imputação de dano ao erário venha a ser elidida, não havendo que se falar em extinção do processo sem julgamento de mérito por esse motivo (Acórdão 1608/2016-TCU-Primeira Câmara, Relator Ministro-Substituto Weder de Oliveira) .
CONCLUSÃO
Como se verificou na seção "EXAME TÉCNICO" anterior, restou evidenciada a competência do TCU para julgar o presente processo, pois se trata de recursos federais que foram repassados pelo FNDE ao Município de São João de Pirabas/PA à conta do PNAE/2015. Também foi caracterizada adequadamente a responsabilidade do Sr. Luis Claudio Teixeira Barroso, conforme detalhado no item 4 desta instrução.
Além disso, restaram demonstrados: (i) a viabilidade do exercício da ampla defesa e do contraditório em sua dimensão substancial e a regularidade na abertura do contraditório e o exercício da ampla defesa (art. 5º, inciso LV, da Constituição Federal c/c o art. 12, incisos I e II da Lei 8.443/1992) ; (ii) a suficiência dos elementos probatórios indispensáveis à formação do juízo quanto à ocorrência do dano ao erário ocasionado por atos ilícitos e a vinculação destes com as condutas do responsável arrolado no polo passivo deste processo (art. 5º, caput, parágrafo único e incisos I, II e IV, da IN TCU 71/2012) ; e (iii) a ausência de nulidades processuais oriundas da inobservância de formalidades que acarretem prejuízo processual ao responsável ou ao interesse público (art. 171 do RI/TCU) . Portanto, estão presentes todos os pressupostos necessários para a formação do juízo de mérito das presentes contas.
Por sua vez, na seção "EXAME TÉCNICO", restou comprovado que as irregularidades que motivaram a citação e a audiência restaram afastadas. Por conseguinte, por meio da análise levada a cabo na seção "EXAME TÉCNICO" anterior, conclui-se pelo acatamento das alegações de defesa apresentadas pelo responsável Luis Claudio Teixeira Barroso (peça 17) .
Destarte, ante todo o exposto, entende-se que esta Corte deve julgar as suas contas regulares com ressalva, com fulcro nos arts. 1º, inciso I, 16, inciso II, 18 e 23, inciso II, da Lei 8.443/1992 c/c com os arts. 1º, inciso I, 208, caput, e 214, inciso II, do RI/TCU.
PROPOSTA DE ENCAMINHAMENTO
Em face de todo o exposto, submetem-se os autos à consideração superior, propondo:
	a) Acatar as alegações de defesa e as razões de justificativa do responsável Luis Claudio Teixeira Barroso (CPF XXX.304.202-XX) , ex-prefeito Municipal de São João de Pirabas/PA (gestão 2009-2016) ;
	b) Julgar as contas do Sr. Luis Claudio Teixeira Barroso regulares com ressalva, relativamente ao PNAE/2015, com fulcro nos arts. 1º, inciso I, 16, inciso II, 18 e 23, inciso II, da Lei 8.443/1992 c/c com os arts. 1º, inciso I, 208, caput, e 214, inciso II, do RI/TCU;
	c) Encaminhar cópia do Acordão que vier a ser prolatado por este Tribunal, acompanhado do Relatório e do Voto que o fundamentarem ao Sr. Luis Claudio Teixeira Barroso e o FNDE;
	d) Arquivar o presente processo."
	É o relatório.

Renan Daniel Trindade dos Santos (OAB/PA 24.417).

Procuradora-Geral Cristina Machado da Costa e Silva.

TOMADA DE CONTAS ESPECIAL. FNDE. OMISSÃO NA PRESTAÇÃO DE CONTAS DOS RECURSOS RECEBIDOS À CONTA DO PNAE/2015. DILIGÊNCIA. AUDIÊNCIA. CITAÇÃO. ALEGAÇÕES DE DEFESA E RAZÕES DE JUSTIFICATIVAS ACATADAS. CONTAS REGULARES COM RESSALVA. QUITAÇÃO.

TOMADA DE CONTAS ESPECIAL (TCE)

Secretaria de Controle Externo de Tomada de Contas Especial (SecexTCE).

Cuidam os autos de tomada de contas especial instaurada pelo Fundo Nacional de Desenvolvimento da Educação - FNDE em desfavor do Sr. Luis Claudio Teixeira Barroso (CPF 318.304.202-91) , ex-Prefeito de São João de Pirabas/PA (gestão 2009-2016) , em face da omissão na prestação de contas quanto aos recursos repassados ao Município de São João de Pirabas/PA em virtude do Programa Nacional de Alimentação Escolar (exercício 2015) - PNAE/2015, vigente de 1/1/2015 a 31/12/2015, cujo prazo final para a apresentação da prestação de contas expirou em 1/4/2016 (peça 3, p. 45) .
2. Para a execução do programa, o FNDE repassou ao Município de São João de Pirabas/PA a importância total de R$ 865.980,00, por meio das ordens bancárias listadas na relação que consta dos autos (peça 3; p. 6-8) .
3. Já no âmbito do TCU, a instrução inicial (peça 12) , elaborada pela Secretária de Controle Externo de Tomada de Contas Especial (Secex-TCE) , concluiu-se pela necessidade de realização de citação e audiência do Sr. Luis Claudio Teixeira Barroso. O responsável foi citado em função da não comprovação da boa e regular aplicação dos recursos recebidos, em razão da omissão no dever de prestar contas do PNAE/2015, e ouvido em audiência em razão da omissão na prestação de contas dos recursos recebidos à conta do PNAE/2015, cujo prazo final expirou em 1/4/2016 (peça 12, p. 6-8) .
4. Posteriormente, o Sr. Luis Claudio Teixeira Barroso apresentou as suas alegações de defesa (peça 17) , onde declarou ter efetuado o envio ao FNDE de documentos relativos à prestação de contas do PNAE/2015.
5. Em vista disso, antes mesmo que fosse analisado o mérito dos argumentos da defesa do responsável, foi realizada diligência ao FNDE com vistas a obter uma Nota Técnica a ser expedida em face da prestação de contas intempestiva do PNAE/2015 (peça 26) .
6. Nesta oportunidade a Secex-TCE analisa os argumentos apresentados pelo responsável, conjuntamente com a NOTA TÉCNICA Nº 1702077/2020/DAESP/COPRA/CGAPC/DIFIN (peça 29) , enviada pelo FNDE em resposta à diligência efetuada pelo TCU.
7. Em síntese, o responsável alega que:
a) a prestação de contas do PNAE/2015 foi feita por meio do SiGPC, em 9/7/2018, conforme comprovado pelo recibo da prestação de contas (peça 18) ;
b) também houve a apresentação da documentação da prestação de contas do PNAE nos exercícios de 2014, 2015 e 2016 em 4/6/2018;
c) não houve a falta de apresentação da prestação de contas, mas sim o atraso na realização desta obrigação legal;
d) houve uma liminar num processo judicial concedida em fevereiro de 2014 que o afastara da gestão municipal, tendo o mesmo retornado ao cargo em 20/8/2014, tendo esse afastamento justificado o atraso referente ao PNAE/2014;
e) em 6/6/2016, fora novamente afastado do cargo por decisão do TJ/PA, não tendo mais retornado ao cargo de prefeito municipal;
f) em consequência deste último fato, protocolara, na Prefeitura Municipal, por recomendação do TCE/PA, um Termo de Transição, do qual constava a documentação comprobatória enumerada à peça 17, p. 4;
g) não agira de má-fé ao atrasar a prestação de contas, tendo sido, inclusive, prudente ao operacionalizar uma comissão de transição após o seu afastamento do cargo de prefeito municipal;
h) embora a comissão de transição tenha sido montada após o vencimento da prestação de contas, seria compreensível que houvesse um atraso de alguns meses devido às deficiências dos recursos humanos com os quais contava a administração municipal;
i) os sucessivos afastamentos judiciais do responsável fizeram com que o mesmo não tivesse mais livre acesso à documentação referente ao PNAE e a outros programas envolvendo a administração pública; e
j)  o atraso na prestação de contas se deu por motivos alheios à sua vontade e não por má-fé em não prestar as contas referentes ao PNAE/2015.
8. Por fim, requer o acolhimento integral da defesa para que não haja qualquer tipo de responsabilização.
9. Em seu exame, a unidade técnica considerou que os argumentos do responsável devem ser acolhidos, com o consequente afastamento das irregularidades que lhe foram imputadas e do débito correspondente. Em vista disso, a unidade instrutiva propõe, em pareceres uniformes, que as contas do responsável sejam julgadas regulares com ressalva (peças 32, 33 e 34) .
10. O Ministério Público junto ao TCU avalizou essa proposta (peça 35) .
11. Acolho os encaminhamentos propostos pela unidade técnica, os quais tiveram a anuência da representante do Parquet especial, cuja análise adoto como parte das minhas razões de decidir.
12. Verifico que a NOTA TÉCNICA Nº 1702077/2020/DAESP/COPRA/CGAPC/DIFIN (peça 29) consignou que o FNDE não constatou ocorrências que acarretassem prejuízo ao erário (peça 29, p. 4) e que, embora a apresentação da prestação de contas tenha ocorrido de maneira intempestiva, 9/7/2018 (peça 18) , o FNDE se manifestou pela suficiência da documentação apresentada (peça 29, p. 5) .
13. Observo que em face das conclusões da aludida NOTA TÉCNICA (peça 29) , pode-se inferir que o objeto do PNAE/2015 foi alcançado, ainda que tenham sido identificadas falhas na análise técnica do FNDE (peça 29, p. 4-5) , razão pela qual as presentes contas podem ser julgadas regulares com ressalva, pois o gestor, ainda que tenha enviado a prestação de contas ao FNDE intempestivamente, logrou se desincumbir do dever de comprovar a regularidade da sua gestão em relação aos recursos que foram transferidos por conta do referido programa, atendendo aos termos do art. 70, parágrafo único, da Constituição Federal, combinado com os artigos 93 do Decreto-lei 200/1967 e 66 do Decreto 93.872/1986.
14. Por fim, especificamente no que se refere à suposta irregularidade consistente na omissão no dever de prestar contas, observo que o responsável Luis Claudio Teixeira Barroso recebeu a citação em 21/1/2019 (peça 19) , e a prestação de contas do PNAE/2015 foi enviada ao FNDE, ainda que em forma intempestiva, em 9/7/2018 (peça 18) , portanto, antes da realização da citação e da audiência.
15. Nesse particular, a jurisprudência do Tribunal é pacífica no sentido de que a citação é o marco temporal a partir do qual a apresentação da prestação de contas não descaracteriza a omissão na prestação de contas (Acórdão 162/2019-TCU-Primeira Câmara, Relator: Ministro Bruno Dantas; Acórdão 4816/2017-TCU-Segunda Câmara, Relatora: Ministra Ana Arraes) , assim como esta Corte entende que a apresentação da prestação de contas até o momento anterior ao da citação configura intempestividade no dever de prestar contas e deve ser considerada falha formal, hipótese que, aliada à demonstração da adequada e integral aplicação dos recursos, conduz ao julgamento das contas pela regularidade com ressalvas (Acórdão 1427/2019-TCU-Plenário, Relator: Ministro Benjamin Zymler) . 
16. Ademais, o responsável efetivamente logrou apresentar documentos comprobatórios existentes à época dos fatos que foram considerados pelo FNDE como aptos a demonstrar o alcance dos objetivos do PNAE/2015. Então, conclui-se que devem ser afastadas tanto a irregularidade potencialmente geradora de débito, objeto da citação (não comprovação da boa e regular aplicação dos recursos recebidos, em razão da omissão no dever de prestar contas do PNAE/2015) , quanto à imputação que foi objeto da audiência (omissão na prestação de contas dos recursos recebidos à conta do PNAE/2015, cujo prazo final expirou em 1/4/2016) .
17. Considerando, ainda, que o afastamento do débito ocorreu após a realização da citação, entendo como medida processualmente mais adequada analisar o mérito desta TCE e julgar as contas do responsável em vez de simplesmente arquivar os autos por ausência de pressuposto desenvolvimento válido e regular do processo.
18. Nesse diapasão, deve-se ressaltar que este Tribunal entende que, instaurada a tomada de contas especial e remetida ao TCU, tendo sido citados os responsáveis, o Tribunal deve julgar o mérito, ainda que o débito não mais subsista, não sendo cabível arquivá-la com base em ausência de pressuposto de constituição e de desenvolvimento válido e regular do processo, nos termos do art. 212 do Regimento Interno do TCU (Acórdão 10938/2016-TCU-Segunda Câmara, Relator Ministro Vital do Rêgo) .
19. Destarte, ante todo o exposto, entende-se que esta Corte deve julgar as presentes contas regulares com ressalva, com fulcro nos arts. 1º, inciso I, 16, inciso II, 18 e 23, inciso II, da Lei 8.443/1992 c/c com os arts. 1º, inciso I, 208, caput, e 214, inciso II, do RI/TCU.
Dessa forma, manifesto-me por que o Tribunal aprove o acórdão que ora submeto à deliberação deste Colegiado.
TCU, Sala das Sessões Ministro Luciano Brandão Alves de Souza, em 29 de setembro de 2020.
AUGUSTO SHERMAN CAVALCANTI 
Relator